【裁判字號】    92,上訴,936
【裁判日期】    920723
【裁判案由】    貪污治罪條例等
【裁判全文】
臺灣高等法院高雄分院刑事判決                    九十二年度上訴字第九三六號
      上  訴  人
      即  被  告  乙○○
      選任辯護人  吳春生
      上  訴  人
      即  被  告  丙○○
      選任辯護人  連立堅  律師
右上訴人因貪污治罪條例等案件，不服臺灣屏東地方法院九十二年度訴字第五三號
中華民國九十二年四月九日第一審判決（起訴案號：臺灣屏東地方法院檢察署九十一
年度偵字第二０五三號），提起上訴，本院判決如左：
      主  文
原判決關於乙○○部分撤銷。
乙○○對於主管事務，明知違背法令，直接圖其他私人不法利益，因而獲得利益，處
有期刑參年貳月，褫奪公權貳年。
其餘上訴駁回。
丙○○緩刑參年。
      事  實
一、乙○○為台灣糖業股份有限公司（以下簡稱台糖公司）南州糖廠大響營第二畜殖
    場十二等環保領班兼飼料管理人員，負責南州糖廠大響營第二畜殖場環保工作兼
    豬隻飼料統籌控管業務，係依據法令從事於公務之人員。丙○○（原名鍾混合，
    民國九十年十二月改名為丙○○）為有限責任高雄市糖業勞動合作社社員，在該
    社向台糖公司所承攬之「自備卡車駕駛工作」中，擔任駕駛車輛將台糖公司小港
    副產品加工廠（以下簡稱台糖小港廠）所生產之飼料載往台糖公司畜殖場之工作
    ，乃從事業務之人。民國九十年十月五日上午，丙○○自高雄市小港區台糖公司
    小港廠載運豬隻飼料一萬零九百公斤（每公斤價值新台幣（下同）六點一八八三
    元，總計價值約六萬七千四百五十二元）至台糖公司南州糖廠大響營第二畜殖場
    供豬隻食用，依正常程序，入場時即應先由第二畜殖場收料人員過磅一次，卸料
    完畢後再由第二畜殖場收料人員過磅一次，兩者相減以確定載運之飼料重量，並
    由第二畜殖場收料人員於台糖公司於職務上作成之「台糖小港廠電子磅打卡表」
    公文書（即送貨單）上「收貨人員」欄上簽署姓名，完成收料，並將過磅情形及
    收料時間記載於職務上作成之「飼料進場磅重紀錄表」之公文書上。詎丙○○竟
    意圖為自己不法之所有，於當日上午行至屏東縣新埤鄉時，以電話邀約住於新埤
    鄉之乙○○在該鄉箕湖橋下見面，向乙○○哀求，請求其將該車飼料暫供其所飼
    養之鴨隻食用，乙○○對於其主管事務，明知鍾靖承此舉違法涉及侵占，竟因同
    情鍾靖承之困境，而答應丙○○之要求，直接圖鍾靖承私人不法利益，使鍾靖承
    因而獲得該車豬隻飼料一萬零九百公斤之利益，在丙○○載運之飼料未進畜殖場
    過磅卸料之情形下，於丙○○交付之台糖公司於職務上作成之「台糖小港廠電子
    磅打卡表」公文書上「收貨人員」欄上簽署「陳」字，表示該車已進場過磅收料
    完畢，為不實之記載，並交由有共同行使公務員登載不實文書犯意聯絡之丙○○
    帶回台糖小港廠交差行使，而足生損害於台糖公司及有限責任高雄市糖業勞動合
    作社。丙○○遂得順利將其業務上所持有之該車飼料侵占入己而將之載走。乙○
    ○事後為掩飾犯行，復連續於翌日，在台糖公司南州糖廠大響營第二畜殖場辦公
    室內，於其職務上作成之「飼料進場磅重紀錄表」公文書上填載「七時五十五分
    簽收飼料」及相關磅重紀錄，足生損害於台糖公司，並使丙○○因此獲得不法利
    益六萬七千四百五十二元。嗣於同日九時許，為其他員工發現飼料桶內無飼料，
    經循線追查後始發現上情。乙○○、鍾靖承於接受調查時，於屏東縣調查站、檢
    察官偵查中、原審及本院均自白犯罪。
二、案經法務部調查局屏東縣調查站移送臺灣屏東地方法院檢察署檢察官偵查起訴。
      理  由
一、右開事實，業據上訴人即被告乙○○、丙○○二人於法務部調查局屏東調查站調
    查中、原審及本院調查、審理時坦承不諱，且互核情節相符，而台糖公司之飼料
    運送流程及案發當甲之作業情形，亦經證人柳輝勝（見調查站筆錄第九頁）、陳
    春芳（見偵查卷第十二頁）、李丁福（見偵查卷第三十二頁）及陳必顯（見偵查
    卷第三十六頁）等人證述在卷，此外，復有台糖公司南州廠大響營第二畜殖場場
    區勘驗筆錄（見偵查卷第四十二頁）、台糖小港廠電子磅打卡表影本（見調查站
    卷第十二頁）、該廠電子計算機統一發票影本（見調查站卷第十三頁）、被告乙
    ○○自白書影本（見調查站卷第十四頁）、飼料進場磅重記錄表影本（見偵查卷
    第四十一頁）、台糖公司小港廠九十年十月十二日小儲字第九０五三一０一０四
    ０號函影本（見調查站卷第十五頁）、該廠九十年十一月二十日小儲字第九０五
    三一０一０四一一號函影本（見調查站卷第十八頁）、該廠九十二年三月十一日
    小儲字第０九二四六六０一０一四號函函附之「自備卡車駕駛工作」合約影本（
    本院卷第三十六頁）、台糖公司南州廠九十年十月十七日州人字第九０二六二０
    一０二五號函影本（調查站卷第十六頁）、該廠九十二年三月十日州人字第０九
    二一七二０一００三號函暨函附之乙○○人事資料（見原審卷第七十四頁）、有
    限責任高雄市糖業勞動合作社九十年十月二十五日高糖勞字第０八三號函影本（
    調查站卷第十七頁）、該社九十二年三月十三日高糖勞字第０一一號函（見原審
    卷第八十頁）等附卷可稽。本件事證明確，被告二人犯行，均堪認定。
二、被告鍾靖承之選任辯護人以：被告鍾靖承係加入有限責任高雄市糖業勞動合作社
    社員，從事駕駛卡車運送飼料至台糖公司畜殖場之工作，而上開工作係由有限責
    任高雄市糖業勞動合作社經由公開招標之程序向台糖公司小港廠所承包，因此有
    限責任高雄市糖業勞動合作社與台糖公司雙方間之法律關係為民法之承攬關係，
    應無疑義，故雙方基於此一承攬關係所製作之相關文書，即屬私文書，準此，該
    「台糖小港廠電子磅打卡表」在性質上與一般之貨物單或收據並無二致，被告乙
    ○○雖於其上「收貨人員」欄為不實登載，惟因被告乙○○就該打卡表而言，係
    有權製作之人，仍不能論以偽造私文書，因此被告鍾靖承加以行使，自亦不構成
    刑法第二百十六條之行使偽造私文書罪云云置辯。然經查台電公司既為公營事業
    機構，服務於公營事業機構之人員，亦為依據法令從事公務之人員，被告為台電
    公司之人員，因違背職務收受賄賂，即應負依據法令從事公務之人員，違背職務
    收受賄賂罪。其因公務員職務上所掌之公文書，如有明知為不實之事項，仍虛偽
    登載，且足以生損害於公眾或他人，即應構成刑法第二百十三條之不實登載公文
    書罪。至於台電公司與顧客之間買賣電力，雖屬私經濟行為，但與被告在台電公
    司內部，為依據法令從事公務之人員，不實登載內部公文書，係屬二事。尚不能
    謂台電公司與顧客之間為私經濟行為，即變更被告與台電公司間之關係（最高法
    院八十九年度台非字第二七一號判決可參）。因此本件臺灣糖業股份有限公司既
    係公營事業機關，被告乙○○係服務於該公司所屬糖廠之職員，自應認為刑法上
    之公務員，而本件卷附「台糖小港廠電子磅打卡表」（見調查站卷第十二頁），
    係台糖公司之公務員職務上所製作之公文書，由台糖公司收取飼料人員於「收貨
    人員」欄簽名，用以表示已收受運送人員所運送之飼料，與收據具有同一性質，
    僅為便利計，不另製作而直接附於該打卡表上，故此部份應屬收受飼料之公務員
    於職務上所製作及掌管之公文書。又按卷附「飼料進場磅重記錄表」（見偵查卷
    第四十一頁），係台糖公司負責收受飼料及過磅人員所製作，用以核對磅差（見
    偵查卷第三十六頁背面），故亦屬收受飼料之公務員於職務上所製作及掌管之公
    文書，自不因台糖公司將運送飼料之工作以公開招標之方式由有限責任高雄市糖
    業勞動合作社得標承攬之私經濟行為，而改變被告乙○○與台糖公司間內部之關
    係，因此被告乙○○對於其職務上之台糖小港廠電子磅打卡表公文書，明知被告
    丙○○載運之飼料未進畜殖場過磅卸料之情形下，竟於「收貨人員」欄上簽署「
    陳」字，表示該車已進場過磅收料完畢，為不實之記載，即應構成刑法第二百十
    三條之公務員不實登載文書罪，足見選任辯護人之上開抗辯不足採。
三、查被告乙○○行為後，貪污治罪條例已於九十年十月二十五日修正，並於同年十
    一月七日公布，將原條例第六條第四款「對於主管或監督之事務，直接或間接圖
    私人不法之利益者」之犯罪構成要件修正為「對於主管或監督之事務，明知違背
    法令，直接或間接圖自己或其他私人不法利益，因而獲得利益者」，至於法定刑
    度則無變更。因此貪污治罪條例新、舊法比較適用結果，修正後之貪污治罪條例
    之犯罪構成要件顯然較為嚴格，有利於被告乙○○，依刑法第二條第一項前段之
    規定，自應適用新法處斷。核被告乙○○所為，係犯修正後貪污治罪條例第六條
    第一項第四款之就主管之事務直接圖私人不法之利益罪及刑法第二百十六條、第
    二百十三條之行使公務員明登載不實罪。次查丙○○為有限責任高雄市糖業勞動
    合作社社員，在該社向台糖公司所承攬之「自備卡車駕駛工作」中，擔任駕駛車
    輛將台糖公司小港廠所生產之飼料載往台糖公司畜殖場之工作，乃從事業務之人
    ，其將業務上所持有之豬隻飼料占為己有，核被告丙○○所為，係犯刑法第三百
    三十六條第二項之業務侵占罪。又被告鍾靖承行使被告乙○○公務員於職務上登
    載不實之公文書之行為，則係犯刑法第二百十六條、第二百十三條之行使公務員
    登載不實公文書罪。被告乙○○先後兩次在公文書上（「台糖小港廠電子磅打卡
    表」及「飼料進場磅重記錄表」）為不實登載之行為，時間緊接，所犯罪名相同
    ，顯係出於概括犯意反覆為之，應論以連續犯，從一重處斷。然被告乙○○於「
    台糖小港廠電子磅打卡表」公文書上為不實之登載後，復交由被告丙○○帶回交
    差行使，其不實登載之低度行為為行使之高度行為吸收，故不另論罪。被告乙○
    ○所犯前開對於主管事務圖利罪、行使公務員登載不實公文書罪二罪間，有方法
    結果之牽連關係，應從一重之貪污治罪條例第六條第一項第四款之對於主管事務
    圖利罪處斷。被告丙○○所犯上開業務侵占罪、行使公務員登載不實公文書罪二
    罪間，亦有方法結果之牽連關係，應從一重之行使公務員登載不實文書罪處斷。
    被告二人就上開行使公務員登載不實文書罪，彼此間互有犯意聯絡及行為分擔，
    均為共同正犯。被告乙○○於調查站、偵查中、原審及本院中均已自白犯罪，並
    有自白書一份附於調查站卷第十四頁可憑，爰依貪污治罪條例第八條第二項規定
    ，減輕其刑。
四、原審就被告乙○○部分，以被告乙○○罪證明確，因予論罪科刑，固非無見；惟
    查：被告乙○○於調查站、偵查中、原審及本院中均已自白犯罪，且有自白書一
    份附於調查站卷第十四頁可憑，原審未依貪污治罪條例第八條第二項規定減輕其
    刑，尚有未洽。被告乙○○上訴意旨，以量刑過重為由，指摘原判決該部分不當
    ，雖無理由，然原判決關於被告乙○○部分既有上開可議之處，自屬無可維持，
    應由本院將原判決關於被告乙○○部分予以撤銷改判。爰審酌被告乙○○並無犯
    罪前科、其犯罪動機僅純粹幫助被告鍾靖承度過難關，其圖利他人導致台糖公司
    受損之程度，其並未收受任何好處，其事後於調查站調查中、原審及本院審理時
    坦承犯行，且被告丙○○已償還高雄市糖業勞動合作社因違約（該合作社與台糖
    公司間之承攬契約）賠償台糖公司之金額十三萬四千九百零五元（卷附台糖公司
    小港廠九十年十一月二十日小儲字第九０五三一０一０四一一號函，調查站卷第
    十八頁）等一切情狀，量處有期徒刑三年二月，併依法宣告褫奪公權二年。原審
    就被告鍾靖承部分，以被告鍾靖承罪證明確，因予適用刑法第二十八條、第二百
    十六條、第二百十三條、第三百三十六條第二項、第五十五條，罰金罰鍰提高標
    準條例第一條前段之規定，並審酌被告鍾靖承並無犯罪前科、其犯罪動機、手段
    、所侵占物品之價額約為六萬七千四百五十二元、該遭侵占之飼料已不去向，且
    其已償還高雄市糖業勞動合作社因違約（該合作社與台糖公司間之承攬契約）賠
    償台糖公司之金額十三萬四千九百零五元（見調查站卷第十八頁）等一切情狀，
    量處有期徒刑一年二月，認事用法核無違誤，所處之刑亦屬適當。被告鍾靖承上
    訴意旨，以量刑過重為由，指摘原判決該部分不當，為無理由，應予駁回。但查
    被告鍾靖承未曾受有期徒刑以上刑之宣告，有卷內前科表可查，經此偵、審程序
    教訓，應知所警惕諒無再犯之虞，且已償還高雄市糖業勞動合作社因違約賠償台
    糖公司之金額十三萬四千九百零五元，又被告鍾靖承本身罹患慢性腎功能不全之
    疾病，有高雄市立小港醫院之診斷證明書二份在卷可憑，且其全家人之生活重擔
    均由其一人負責，亦有戶口名簿影本一份附卷可考，本院認其所宣告之刑，以暫
    不執行為適當，併諭知緩刑三年，以勵自新。
五、末按，貪污治罪條例第六條第一項第四款所規定之圖利罪，為身分犯之一種，若
    無公務員身分之人與公務員共犯該罪時，必該無身分關係者與公務員相聚合，朝
    同一目標，共同圖私人不法利益，始克相當；倘公務員圖利之對象即為該無身分
    關係之人，因係處於對向關係，該無身分關係者，除涉犯他項罪名外，尚不能遽
    依公務員圖利罪之共犯論擬（最高法院八十八年度台上字第五七四一號判決參照
    ）。本件被告鍾靖承乃被告乙○○圖利之對象，二人處於對向關係，已如前述，
    故本件被告鍾靖承就被告乙○○所犯之主管事務圖利罪尚不得論以共同正犯，應
    附此敘明。
據上論斷，應依刑事訴訟法第三百六十八條、第三百六十九條第一項前段、第三百六
十四條、第二百九十九條第一項前段，貪污治罪條例第六條第一項第四款、第八條第
二項、第十七條，刑法第二條第一項前段、第十一條前段、第二十八條、第二百十六
條、第二百十三條、第五十五條、第三十七條第二項、第七十四條第一款，判決如主
文。
本案經檢察官王登榮到庭執行職務。
中    華    民    國      九十二      年      七      月     二十三   日
                              臺灣高等法院高雄分院刑事第二庭
                                  審判長法官  林正雄
                                        法官  張意聰
                            法官  黃壽燕
右正本證明與原本無異。
如不服本判決應於收受本判決後十日內向本院提出上訴書狀，其未述上訴理由者，
並得於提起上訴後十日內向本院補提理由書狀（均須按他造當事人之人數附繕本)「
切勿逕送上級法院」。
                                      書記官  黃富美
中    華    民    國      九十二      年      七      月     二十三   日
附錄本判決論罪科刑法條：
貪污治罪條例第六條第一項第四款：
第一項：有下列行為之一者，處五年以上有期徒刑，得併科新台幣三千萬元以下罰金
        ：
  四  對於主管或監督之事務，明知違背法令，直接或間接圖自己或其他私人不法利
      益，因而獲得利益者。
刑法第二百十六條
  行使第二百十條至第二百十五條之文書者，依偽造、變造文書或登載不實事項或使
  登載不實事項之規定處斷。
刑法第二百十三條
  公務員明知為不實之事項，而登載於職務上所掌之公文書，足以生損害於公眾或他
  人者，處一年以上七年以下有期徒刑。
刑法第三百三十六條
  對於公務上或因公益所持有之物，犯前條第一項之罪者，處一年以上七年以下有期
  徒刑，得併科五千元以下罰金。
  對於業務上所持有之物，犯前條第一項之罪者，處六月以上五年以下有期徒刑，得
  併科三千元以下罰金。


司法院資訊處製作；財團法人民間司法改革基金會備份。
